臺灣高等法院民事判決
                                108年度重上更一字第79號
上  訴  人  劉王淑惠



訴訟代理人  羅子武律師
            陳冠甫律師
被上訴人    王文強  
訴訟代理人  游鉦添律師
上列當事人間請求不動產所有權移轉登記事件，上訴人對於中華
民國104年9月25日臺灣臺北地方法院103年度重訴字第523號第一
審判決提起上訴，本院前審判決後，經最高法院第一次發回更審
，本院於108年12月17日言詞辯論終結，判決如下：
    主  文
上訴駁回。        
第二審及發回前第三審訴訟費用由上訴人負擔。
原判決主文第一項應更正為「被告應將附表所示不動產應有部分
，移轉登記予原告。」。
    事實及理由
壹、程序方面：
    按當事人於第二審不得提出新攻擊或防禦方法。但對於在第
    一審已提出之攻擊或防禦方法為補充者，不在此限。民事訴
    訟法第447條第1項第3款定有明文。查，本件被上訴人於原
    審主張兩造於民國（下同）99年7月29日簽立和解書（下稱
    系爭和解書），約定上訴人接受分配現金新臺幣（下同）50
    0萬元，願將所有遺產（含現金、定存、基金等動產及不動
    產等）之分配權或其他，全數無條件讓渡予伊，而上訴人應
    納之遺產稅及車禍後續權責則全權由伊處理，上訴人並願撤
    回所有對伊及訴外人宋雅惠之告訴，及配合辦理所有撤告及
    繼承程序。伊除於當日給付上訴人50萬元，並陸續給付12萬
    元，及代上訴人繳納積欠之健保費38,056元。嗣後兩造於10
    0年3月12日另簽立和解書附約（下稱系爭附約），約定由伊
    提供名下中國信託商業銀行帳號000000000000帳戶（下稱系
    爭帳戶），按月於每月之1日及20日各將1萬元匯入系爭帳戶
    ，用來支付上訴人上揭剩餘之分配款，伊同意將系爭帳戶借
    予上訴人使用，並同時交付提款卡及存摺予上訴人。嗣伊已
    給付上訴人185萬8,056元，且訴外人林秀春所留遺產亦經法
    院判決准予分割確定在案，伊依系爭和解書第2條約定，請
    求上訴人辦理如附表所示不動產所有權移轉登記，及給付所
    領取林秀春之存款1,747萬6,635元等語。嗣於本院再為主張
    依系爭和解書第7段第2條約定，上訴人於收受伊給付之50萬
    元後，即應將繼承林秀春遺產之權利移轉予伊。則伊既已依
    約給付50萬元予上訴人，上訴人自應將繼承林秀春遺產之權
    利移轉予伊，上訴人並無同時履行抗辯權可言等語（見本院
    卷第69頁）。揆諸前開規定，被上訴人係就其依系爭和解書
    約定請求上訴人將繼承林秀春遺產之權利移轉予伊，即將如
    附表所示不動產所有權移轉登記予伊，及給付伊1,747萬6,6
    35元，所為攻擊方法之補充，應予准許。
貳、實體方面：
一、被上訴人主張：林秀春於98年7月16日死亡，兩造及訴外人
    湯國旺、湯國興為其子女，並為繼承人。上訴人前因林秀春
    之遺產糾紛，對伊及伊配偶宋雅惠提出刑事偽造文書等告訴
    ，嗣兩造於99年7月29日簽立系爭和解書，約定上訴人接受
    分配現金500萬元，並願將所有遺產（含現金、定存、基金
    等動產及不動產等）之分配權或其他，全數無條件讓渡予伊
    ，而上訴人應納之遺產稅及車禍後續權責則全權由伊處理，
    上訴人願撤回所有對伊及宋雅惠之告訴，並配合辦理所有撤
    告及繼承程序。伊除於當日給付上訴人50萬元，嗣並陸續給
    付12萬元，及代上訴人繳納積欠之健保費38,056元。嗣後兩
    造於100年3月12日另簽立系爭附約，伊同意將系爭帳戶借予
    上訴人使用，及同時交付提款卡及存摺予上訴人，伊並按月
    於每月之1日及20日各將1萬元匯入系爭帳戶，用來支付上訴
    人上揭剩餘之分配款，迄至105年3月1日止共匯入120萬元，
    總計伊已給付上訴人185萬8,056元。又湯國旺於100年間，
    就林秀春遺產提起分割訴訟，經臺灣苗栗地方法院（下稱苗
    栗地院）100年度重家訴字第1號判決林秀春所遺遺產准予分
    割如該判決附表一、二、四所示，並准予扣抵如該判決附表
    五所示費用及債務，兩造及湯國興均聲明不服，分別提起上
    訴，經臺灣高等法院臺中分院（下稱臺中高分院）102年度
    重家上字第12號判決駁回上訴確定（下稱系爭分割遺產訴訟
    確定判決）。詎伊多次要求上訴人依系爭和解書約定辦理遺
    產之分配及移轉，上訴人均置之不理，並於取得系爭分割遺
    產訴訟確定判決之確定證明書後，執以辦理如附表所示不動
    產所有權應有部分之登記，並領取林秀春之存款1,747萬6,6
    35元，上訴人所為已侵害伊之權利；且上訴人受有上開利益
    ，並致伊受有損害，亦構成不當得利等語。爰依系爭和解書
    第2條、民法第179條、第184條第1項規定，求為命：㈠上訴
    人應將附表所示之不動產應有部分移轉登記予被上訴人。㈡
    上訴人應給付被上訴人1,747萬6,635元，及自起訴狀繕本送
    達翌日起至清償日止，按週年利率5％計算之利息。㈢願供
    擔保，請准宣告假執行。
二、上訴人則以：系爭和解書之乙方當事人，除被上訴人外，尚
    有並非林秀春繼承人之宋雅惠，且依第2條約定，乙方當事
    人所承受者乃概括之繼承權利，則系爭和解書自屬任意處分
    上訴人之個別繼承遺產權利予共同繼承人以外之第三人，應
    屬無效，系爭附約亦因依附之主約無效而無效。又伊於103
    年2月21日系爭分割遺產訴訟確定後，始確切知悉林秀春遺
    產範圍。伊於99年7月29日、100年3月12日依序簽立系爭和
    解書及附約，係因被上訴人隱匿林秀春遺產狀況，致伊對遺
    產範圍陷於錯誤，復以伊迫於家境貧苦生計困難無奈情形脅
    迫，進而誘騙伊簽立系爭和解書及附約，以遂行被上訴人詐
    欺之目的，伊已以100年12月12日文山溝子口郵局第93號存
    證信函為撤銷之意思表示；嗣伊再以103年6月18日民事答辯
    狀繕本之送達，依民法第92條第1項撤銷受被上訴人詐欺所
    為系爭和解書及附約之意思表示，則依民法88條第1項、第2
    項、第92條規定，系爭和解書及附約應為無效。另縱認被上
    訴人之主張有理由，惟其尚未履行系爭和解書及附約前，伊
    亦得為同時履行抗辯等語，資為抗辯。
三、原審判命：上訴人應將附表一所示由上訴人繼承之不動產應
    有部分4分之1，移轉登記予被上訴人；上訴人應給付被上訴
    人1,747萬6,635元，及自103年3月28日起至清償日止，按週
    年利率5％計算之利息；並就前開金錢給付部分分別為供擔保
    准免假執行之宣告；另駁回被上訴人其餘假執行之聲請。上
    訴人就前開敗訴部分聲明不服，提起上訴（被上訴人就駁回
    其餘假執行聲請部分，未據聲明不服），經本院前審判決駁
    回上訴，上訴人聲明不服，提起上訴，經最高法院廢棄發回
    。上訴人之上訴聲明：㈠原判決不利於上訴人部分廢棄。㈡上
    開廢棄部分，被上訴人在第一審之訴及假執行之聲請均駁回
    。被上訴人則為答辯聲明：上訴駁回。
四、兩造不爭執事項（見本院卷第59頁至第60頁）：
  ㈠兩造及宋雅惠等3人，於99年7月29日簽立系爭和解書；兩造
    另於100年3月12日簽立系爭附約。被上訴人於99年7月29日
    簽立系爭和解書當日已給付上訴人50萬元，嗣並陸續付款及
    代上訴人繳納健保費，另於100年3月12日提供系爭帳戶，且
    按月匯入款項，並交付提款卡、存摺予上訴人使用，至105
    年3月1日止共給付上訴人1,858,056元。
  ㈡上訴人以100年12月12日文山溝子口郵局第93號存證信函撤銷
    系爭和解書。
  ㈢上訴人與湯國旺、湯國興前以被上訴人與宋雅惠就林秀春之
    遺產涉犯偽造文書等罪嫌，向臺灣板橋地方法院檢察署（已
    改制為臺灣新北地方檢察署，下稱新北地檢署）提出告訴，
    經該署檢察官提起公訴，經臺灣板橋地方法院（已改制為臺
    灣新北地方法院，下稱新北地院）以100年度簡字第1565、1
    566、1782號刑事簡易判決，認定被上訴人於98年7月起陸續
    盜領林秀春之中華郵政股份有限公司中和秀山郵局存款271
    萬元、臺灣銀行苗栗分行存款48,000元、合作金庫商業銀行
    （下稱合作金庫）永和分行存款16,000元，苗栗縣銅鑼鄉農
    會存款69,747元、3,595元，並於同年8月11日擅至合作金庫
    北苗分行開啟保管箱，取走林秀春之不動產權狀等財物。被
    上訴人又與宋雅惠共同於同年7月20日將林秀春之0000-00號
    、0000-00號自用小客車依序過戶予宋雅惠、被上訴人名下
    。宋雅惠另於同年7月20日盜領林秀春之萬泰商業銀行股份
    有限公司中和分行存款58,000元。故判處被上訴人應執行有
    期徒刑1年2月、緩刑4年，宋雅惠應執行有期徒刑4月、緩刑
    2年，檢察官不服，提起上訴，經新北地院100年度簡上字第
    829號刑事判決駁回上訴確定。
  ㈣湯國旺於100年間就林秀春之遺產訴請分割遺產，經苗栗地院
    以100年度重家訴字第1號家事判決判決林秀春之遺產准予分
    割如該判決附表一、二、四所示，並准予扣抵如該判決附表
    五所示費用及債務。兩造及湯國興均不服，各自提起上訴
    ，經臺中高分院駁回上訴，於103年2月21日確定。嗣上訴人
    執上開判決及確定證明書，領取林秀春遺產中之存款1,747
    萬6,635元。
  ㈤上訴人於99年4月22日收受財政部臺灣省中區國稅局苗栗縣分
    局99年4月20日中區國稅苗縣一字第0990020179號函所附林
    秀春之遺產稅核定通知書，且未就核定結果提出異議。
五、本件被上訴人主張上訴人前因林秀春之遺產糾紛，對伊及伊
    配偶宋雅惠提出刑事偽造文書等告訴，嗣兩造於99年7月29
    日簽立系爭和解書，約定上訴人接受分配現金500萬元，並
    願將所有遺產（含現金、定存、基金等動產及不動產等）之
    分配權或其他，全數無條件讓渡予伊，而上訴人應納之遺產
    稅及車禍後續權責則全權由伊處理，上訴人願撤回所有對伊
    及宋雅惠之告訴，並配合辦理所有撤告及繼承程序。伊除於
    當日給付上訴人50萬元，嗣並陸續給付12萬元，及代上訴人
    繳納積欠之健保費38,056元。嗣兩造於100年3月12日另簽立
    系爭附約，伊同意將系爭帳戶借予上訴人使用，並交付提款
    卡及存摺予上訴人，將剩餘款項按月於每月之1日及20日各
    將1萬元匯入系爭帳戶，迄至105年3月1日止共匯入120萬元
    ，總計伊已給付上訴人185萬8,056元。又系爭分割遺產訴訟
    ，業經法院判決確定，林秀春所遺遺產准予分割如系爭分割
    遺產訴訟確定判決附表一、二、四所示，並准予扣抵如該判
    決附表五所示費用及債務。惟上訴人拒不依系爭和解書約定
    辦理遺產之分配及移轉，並辦理如附表所示不動產所有權應
    有部分之登記，及領取林秀春之存款1,747萬6,635元，已侵
    害伊之權利，爰依系爭和解書第2條、民法第179條、第18
    4條第1項規定提起本件訴訟等語；上訴人則以前開各詞置辯
    。是本件應審究者厥為：㈠系爭和解書是否有效？㈡上訴人抗
    辯其就系爭和解書及附約所為之意思表示有錯誤、受詐欺
    、脅迫之情，其已撤銷意思表示，系爭和解契約歸於無效，
    是否有理由？㈢被上訴人依系爭和解書約定、民法第179條
    、第184 條第1項規定，請求上訴人將附表所示之不動產應
    有部分移轉登記予伊，並給付1,747萬6,635元本息，是否有
    理由？上訴人之同時履行抗辯，是否有理由？
六、得心證之理由：
  ㈠系爭和解書是否有效？
    按解釋意思表示，應探求當事人之真意，不得拘泥於所用之
    辭句，民法第98條定有明文。又解釋當事人之契約，應於文
    義上及論理上詳為推求，以當時之事實及其他一切證據資料
    為其判斷之標準，不能拘泥字面，致失當時立約之真意（最
    高法院85年度台上字第517號民事判決意旨同此見解）。次
    按，繼承人有數人時，在分割遺產前，各繼承人對於遺產全
    部為公同共有，而各公同共有人之權利，及於公同共有物之
    全部，各公同共有人對於公同共有物固無應有部分可言，此
    觀民法第1151條及第827條第3項之規定即明。惟繼承人繼承
    遺產之權利，依法律規定各繼承人均有一定繼承之比例，係
    屬可得確定，此與買賣公同共有物之特定部分情形有異，並
    非以民法第246 條第1 項規定以不能之給付為契約標的者，
    此項繼承遺產權利之出售，並非無效（98年11月11日臺灣高
    等法院暨所屬法院98年法律座談會民事類提案第11號結論意
    旨同此見解）。然各繼承人在分割遺產前，對於遺產並無應
    有部分，必待分割遺產，解消公同共有關係，辦理分別共有
    登記後，始得處分其繼承之應有部分，為所有權移轉登記，
    故繼承人間就繼承遺產公同共有權利之買賣，仍須待遺產分
    割後，始得請求就其應有部分辦理移轉登記（最高法院99年
    度臺上字第1586號民事判決意旨同此見解）。經查，上訴人
    與湯國旺、湯國興前以被上訴人及宋雅惠就林秀春之遺產涉
    犯偽造文書等罪嫌，向新北地檢署檢察官提出告訴，嗣於99
    年7月29日簽立系爭和解書，為兩造所不爭執。觀諸系爭和
    解書第6段載明：「本人劉王淑惠同意接受王文強分配先母
    （按即林秀春）遺產現金五百萬元整，本人今後所有相關遺
    產（包含現金、定存、基金等動產及不動產等）分配權或其
    他，都願全數無條件讓渡給王文強，本人之遺產稅及車禍後
    續權責將全權交由王文強負責。本人劉王淑惠並願積極撤回
    所有對王文強及宋雅惠之告訴，主動提供相關文件配合辦理
    今後所有撤告及繼承程序，不得有異議。」等語；另就前段
    有關被上訴人給付上訴人500萬元、上訴人撤回所有對被上
    訴人及宋雅惠之告訴、上訴人繼承林秀春產有權利讓與被上
    訴人約定之履行，渠等3人復達成履行條件如第7段所載：「
    今甲（即上訴人）乙（即被上訴人及宋雅惠）雙方達成協議
    如下：雙方簽立此和解書之時，甲方並同時撤銷所有告訴
    （格股99年偵字第2814號、仁股99年偵字第5560號等）。並
    由乙方給付甲方現金伍拾萬元整（經甲方現場點收無誤）。
    甲方於收受前揭款項後，同意將本件繼承權利義務概括由
    乙方承受，不再另行其餘財產上請求權。待撤銷告訴成立
    後，乙方再給付甲方現金貳佰伍拾萬元整。遺產分配完畢
    並順利辦理繼承後，乙方再給付甲方現金貳佰萬元整……」
    等語〔見原審103年度司店調字第82號卷(下稱原審調解卷)
    第5頁背面〕。又證人即系爭和解書見證人李鳴翱（原名李
    淵聯）律師於原審結證稱：系爭和解書所載「甲方同意將本
    件繼承權利義務概括由乙方承受，不再另行其餘財產上請求
    權」，係上訴人賣斷其繼承權之意，其與上述「本人今後所
    有相關遺產（包含現金、定存、基金等動產及不動產等）分
    配權或其他，都願全數無條件讓渡給王文強。」所指標的，
    雙方認知之內容為相同。上訴人讓與之對象為被上訴人，和
    解書之所以寫由乙方（按即被上訴人與宋雅惠）承受，是因
    為他們法律概念不清楚，但上訴人之真意係將繼承權讓與被
    上訴人，即將其繼承之所有遺產包括債權、債務全部讓與被
    上訴人。至簽約時為何不將宋雅惠獨立列為丙方，因系爭和
    解書非伊所擬，伊不能控制渠等要將何人列丙方或乙方。然
    和解之起因係宋雅惠及被上訴人均為刑事偽造文書案之被告
    ，和解之用意在解除宋雅惠之刑事危機，刑事案件嗣亦獲法
    院輕判結案等語〔見原審重訴卷㈡第83頁背頁至第84頁〕，
    足見上訴人簽立系爭和解書乃係將其繼承林秀春遺產之權利
    ，讓與被上訴人，並未包括宋雅惠。而系爭和解書將宋雅惠
    併列「乙方」，亦含有藉與上訴人達成和解，而為有利於被
    上訴人及宋雅惠所涉刑事案件之目的。是系爭和解書之約定
    ，並非無效，僅被上訴人須待遺產分割後，始得請求上訴人
    就交付或移轉其取得之遺產。上訴人抗辯系爭和解書之乙方
    另有宋雅惠，而有任意處分個別繼承遺產權利予共同繼承人
    以外第三人之無效情形云云，尚無可採。
  ㈡上訴人抗辯其就系爭和解書及附約所為之意思表示有錯誤、
    受詐欺、脅迫之情，其已撤銷意思表示，系爭和解契約歸於
    無效，是否有理由？
  ⒈上訴人抗辯伊就系爭和解書及附約所為之意思表示有錯誤，
    得依民法第88條規定，撤銷系爭和解契約之意思表示部分：
    再按意思表示之內容有錯誤，或表意人若知其事情即不為思
    表示者，表意人得將其意思表示撤銷之。但以其錯誤或不知
    事情，非由表意人自己之過失者為限。當事人之資格或物之
    性質，若交易上認為重要者，其錯誤，視為意思表示內容之
    錯誤。前條之撤銷權，自意思表示後，經過1年而消滅。民
    法第88條、第90條分別定有明文。查，系爭和解書係於99年
    7月29日簽立，為兩造所不爭執。而上訴人主張其以意思表
    示錯誤為由，於100年12月12日以文山溝子口郵局第93號存
    證信函或103年6月18日民事答辯狀繕本送達，撤銷就系爭和
    解書及附約所為之意思表示，均已逾1 年之除斥期間，依前
    開規定，縱認本件上訴人所為意思表示之內容確有錯誤，亦
    不得再撤銷。是上訴人此部分抗辯，並無可採。
  ⒉上訴人抗辯伊簽立系爭和解書及附約係受詐欺，和解契約已
    因伊撤銷而無效部分：
    又按因被詐欺或被脅迫而為意思表示者，表意人得撤銷其意
    思表示。民法第92條第1 項前段定有明文。又被詐欺而為意
    意思表示者，依民法第92條第1項之規定，表意人固得撤銷
    其意思表示，惟主張被詐欺而為表示之當事人，應就此項事
    實，負舉證之責任（最高法院44年台上字第75號民事判例、
    72年度台上字第3526號民事判決意旨同此見解）。本件上訴
    人抗辯被上訴人隱匿遺產，致伊不明遺產範圍，而受被上訴
    人詐欺始簽立系爭和解書及附約云云，惟為被上訴人所否認
    ，則依前開說明，上訴人應就其前揭抗辯遭被上訴人詐騙之
    事實，負舉證之責。查，證人湯國旺於本院更審前之104年
    度重上字第1033號審理時證稱：伊於98年8月1日林秀春出殯
    後，開始清查其遺產，即先申請其報稅資料，由利息資料反
    推金融機構，再向金融機構聲請餘額證明，同年月18日第一
    次向國稅局申報，惟國稅局通知申報有誤，伊乃向國稅局稱
    有疑義之金融機構查詢，進而查明有盜領之事。查詢結果如
    伊98年12月22日之調查筆錄及經判刑確定之情形。又於98年
    12月22日前，曾因原法院100年度重訴字第1067號事件調解
    ，當時所有繼承人均在場，伊於調解時有告知已查到盜領之
    事，上訴人及上訴人之配偶亦在場聽聞，嗣因伊兄弟與上訴
    人想分財產，故於98年12月22日一同前往派出所提告，提告
    時，上訴人及上訴人之配偶認伊較會陳述，遂由伊先製作筆
    錄，上訴人及上訴人之配偶在旁邊旁聽等語〔見本院104年
    度重上字第1033號卷（下稱本院更審前卷）第117頁背頁至
    第118頁背頁〕；另上訴人於告訴被上訴人涉嫌侵占、偽造
    文書等案件中，於98年12月22日在警詢時陳稱：伊於98年7
    月及8月間，為申報林秀春遺產稅，向其名下財產及來往金
    融機構查詢餘額時，始知林秀春名下郵局存款271萬元遭人
    盜領等語（見本院更審前卷第110頁至第111頁）；嗣於99年
    4月21日新北地檢署檢察官偵查時，湯國旺、湯國興之告訴
    代理人廖國訓律師提出遺產清冊，並陳稱：總遺產額8千餘
    萬元等語，檢察官當庭詢問被上訴人就兩造之母遺產部分現
    金有6千餘萬元之意見時，被上訴人答稱：伊母過世時，伊
    知其帳戶裡約有此數之款項，除伊妻所領外，其他帳戶未動
    用等語（見本院更審前卷第112頁至第113頁）。再參以上訴
    人於99年4月22日收受之財政部臺灣省中區國稅局苗栗縣分
    局99年4月20日中區國稅苗縣一字第0990020179號函所附林
    秀春之遺產稅核定通知書已列載林秀春之遺產為：21筆房地
    、35筆存款、2筆投資、6筆退稅支票，及2筆保管箱物品，
    並分項載明核定金額後，計算遺產總額8,087萬1,641元等情
    ，亦有財政部臺灣省中區國稅局遺產稅核定通知書、臺灣郵
    政掛號郵件收件回執可稽〔見原審卷㈠第94頁至第97頁、第
    139頁）。堪認上訴人於99年7月29日簽立系爭和解書前，確
    已知悉林秀春之遺產範圍及被上訴人盜領之情事，自難認上
    訴人有何受詐欺而為意思表示之情事。此外，上訴人復未能
    舉出其他證據證明被上訴人有何詐欺行為，致其就遺產範圍
    陷於錯誤之情事，則上訴人抗辯伊遭被上訴人詐欺而簽立系
    爭和解書及附約，並依民法第92條第1 項前段規定撤銷系爭
    和解契約之意思表示云云，尚難憑採。
  3.上訴人抗辯伊簽立系爭和解書及附約係受脅迫，系爭和解契
    約已因伊撤銷而無效部分：
    復按民法第92條第1項前段所謂因被脅迫而為意思表示，係
    指因相對人或第三人以不法危害之言語或舉動加諸表意人，
    使其心生恐怖，致為意思表示而言。且主張被脅迫而為意思
    表示之當事人，應就此項事實負舉證之責任。本件上訴人抗
    辯伊因被上訴人告知要嚴格控管伊財產，伊始不會變成乞丐
    ，且分割遺產訴訟經年纏訟對伊遙遙無期，縱經判決，伊亦
    無法繼承任何遺產，利用伊家境貧苦、需錢孔急之窘境脅迫
    ，致伊心生恐懼，放棄應繼財產云云，此為被上訴人所否認
    。查，上訴人前開所辯縱認屬實，然在客觀上尚難認已達前
    揭說明所稱之以不法危害之言語或舉動加諸表意人，使其心
    生恐怖之情狀。是上訴人抗辯伊受被上訴人脅迫而簽訂系爭
    和解書及附約云云，尚屬無據。另上訴人復未舉出其他證據
    證明其確受被上訴人之脅迫，則其辯稱得依民法第92條第1
    項前段撤銷系爭和解契約之意思表示云云，難謂有據。
  ㈢被上訴人依系爭和解書約定、民法第179條、第184條第1項規
    定，請求上訴人將附表所示之不動產應有部分移轉登記予伊
    ，並給付1,747萬6,635元本息，是否有理由？上訴人之同時
    履行抗辯，是否有理由？ 
  ⒈被上訴人主張伊已依系爭和解書第7段第1條之約定，給付上
    訴人50萬元，並經上訴人點收無誤，則上訴人應依第2條約
    定，將繼承林秀春遺產之所有權利及義務均由伊概括承受等
    語；上訴人則辯稱：系爭和解書第7段第2條約定「前揭款項
    」之真意，依系爭和解書之整體解釋，應係指500萬元，故
    被上訴人於給付伊500萬元後，始能取得伊之繼承權云云。
    查，兩造於系爭和解書第6段固約定：「本人劉王淑惠同意
    接受王文強分配先母（按即林秀春）遺產現金五百萬元整，
    本人今後所有相關遺產（包含現金、定存、基金等動產及不
    動產等）分配權或其他，都願全數無條件讓渡給王文強，本
    人之遺產稅及車禍後續權責將全權交由王文強負責。本人劉
    王淑惠並願積極撤回所有對王文強及宋雅惠之告訴，主動提
    供相關文件配合辦理今後所有撤告及繼承程序，不得有異議
    。」等語；惟於緊接之第7段則同時約定：「今甲（即上訴
    人）乙（即被上訴人及宋雅惠）雙方達成協議如下：雙方
    簽立此和解書之時，甲方並同時撤銷所有告訴（格股99年偵
    字第2814號、仁股99年偵字第5560號等）。並由乙方給付甲
    方現金伍拾萬元整（經甲方現場點收無誤）。甲方於收受
    前揭款項後，同意將本件繼承權利義務概括由乙方承受，不
    再另行其餘財產上請求權。待撤銷告訴成立後，乙方再給
    付甲方現金貳佰伍拾萬元整。遺產分配完畢並順利辦理繼
    承後，乙方再給付甲方現金貳佰萬元整……」等語（見原審調
    解卷第5頁背面〕，顯見兩造係就前開第6段有關被上訴人給
    付上訴人500萬元、上訴人撤回所有對被上訴人及宋雅惠之
    告訴、上訴人繼承林秀春產有權利讓與被上訴人約定之履行
    ，復達成分期履行之方式及條件。又被上訴人為支付系爭和
    解書第7段第3條、第4條約定之餘款，於100年3月12日與上
    訴人另簽訂系爭附約乙節，為兩造不爭執。而觀系爭附約約
    定：「甲方王文強和乙方劉王淑惠雙方議訂，甲方今後每月
    1日和20日各將壹萬元整匯入王文強中國信託帳戶0000000
    00000（即系爭帳戶），用來支付劉王淑惠剩餘的林秀春遺
    產分配款……甲方同意出借該中國信託帳戶給劉王淑惠使用
    （借名使用）……雙方議訂時間甲方應準時將款項匯入，不
    得異議！乙方亦不得隨意要求提早支付！」等語（見原審調
    解卷第6頁背頁），並未附有須被上訴人先依系爭附約全部
    給付完畢後，上訴人始將繼承林秀春所有遺產之全部權利及
    義務讓與被上訴人之對待給付條件。綜合系爭和解書第6段 
    、第7段及系爭附約之前開各約定可知，兩造原約定被上訴
    人同意給付上訴人之500萬元，上訴人同意被上訴人分3期給
    付，即上訴人與被上訴人、宋雅惠簽立系爭和解書，並同時
    撤回對被上訴人、宋雅惠之偽造文書等所有刑事告訴時，由
    被上訴人給付現金50萬元予上訴人；另俟上訴人撤回對被上
    訴人、宋雅惠之偽造文書等所有刑事告訴成立後，被上訴人
    再給付上訴人現金250萬元；其餘200萬元，則待林秀春之遺
    產經其全體繼承人分配完畢，並辦理繼承登記後，由被上訴
    人再以現金為給付。至第6段有關上訴人收受被上訴人給付
    500萬元，始將繼承林秀春所有遺產之全部權利及義務讓與
    被上訴人之約定，則改為第7段第2條之約定：「甲方於收受
    前揭款項後，同意將本件繼承權利義務概括由乙方承受，不
    再另行其餘財產上請求權。」等語，亦即上訴人於收受被上
    訴人依第1條約定所給付之50萬元，上訴人即應將繼承林秀
    春所有遺產之全部權利及義務概括由被上訴人承受。另第3
    條及第4條約定之付款方式、條件則改依系爭附約之約定履
    行。從而，被上訴人主張系爭和解書第7段第2條約定所稱之
    「前揭款項」係指第1條約定之50萬元等語，尚非無據，堪
    可採信；上訴人辯稱：系爭和解書第7段第2條約定「前揭款
    項」之真意，依系爭和解書之整體解釋，應係指500萬元云
    云，顯與系爭和解書第7段第1條、第2條之約定不合，尚難
    採信。
  ⒉本件被上訴人已依系爭和解書第7段第1條約定，給付上訴人
    現金50萬元，並經上訴人點收無誤等情，為兩造所不爭執；
    則依第2條約定，上訴人應將繼承林秀春遺產之所有權利及
    義務均由被上訴人概括承受。又系爭分割遺產訴訟確定判決
    附表一所示不動產，業經上訴人辦理繼承登記之情，有土地
    、建物登記第三類謄本在卷可稽（見本院更審前卷第186頁
    至第226頁），且上訴人並已領取林秀春之存款1,747萬6,63
    5元，復為兩造所不爭執。是被上訴人依系爭和解書第7段第
    2條約定，請求上訴人將附表所示不動產所有權應有部分移
    轉登記予伊，並給付1,747萬6,635元，洵屬有據；上訴人辯
    稱被上訴人應於給付伊500萬元後，始能取得伊之繼承權云
    云，委無可採。又被上訴人依系爭和解書之請求既屬有據，
    則關於被上訴人主張依民法第179條、第184條第1項規定為
    請求部分，本院即無再加審究之必要，附此敘明。
  ⒊第按因契約互負債務者，於他方當事人未為對待給付前，得
    拒絕自己之給付。但自己有先為給付之義務者，不在此限；
    民法第264 條第1 項固有明文。然承前所述，本件被上訴人
    既已依系爭和解書第7段第1條約定，給付上訴人現金50萬元
    ，並經上訴人點收無誤，則上訴人自應依第2條約定，將繼
    承林秀春遺產之所有權利及義務均由被上訴人概括承受，而
    不得依前開規定，拒絕履行系爭和解書第7段第2條之約定。
    是上訴人抗辯伊得行使同時履行抗辯權云云，即屬無據。
七、綜上所述，被上訴人依系爭和解書第7段第1條、第2條約定
    ，請求上訴人應將如附表所示不動產所有權之應有部分移轉
    登記予被上訴人，並給付被上訴人1,747萬6,635元，及自起
    訴狀繕本送達翌日即103年3月28日（繕本於103年3月27日送
    達，見原審調解字卷第70頁之送達證書）起至清償日止，按
    週年利率5％計算之利息，為有理由，應予准許。從而，原
    審為上訴人敗訴之判決，並就金錢給付部分，依兩造聲請分
    別為准免假執行之宣告，核無不合。上訴意旨指摘原判決不
    當，求予廢棄改判，為無理由，應予駁回。又被上訴人於原
    審之第1項聲明為「上訴人應將原判決附表一所示由上訴人
    繼承之不動產應有部分1/4，移轉登記予被上訴人。」，惟
    上訴人就上揭不動產業已辦理繼承登記完畢，此有土地、建
    物第三類登記謄本可稽（見本院更審前卷第186頁至第226頁
    ），且被上訴人於本院更審前審理時，就其上開請求部分，
    已更正為如本判決附表所載（見本院更審前卷第253頁背頁
    ），爰將原判決主文第1項更正如主文第3項所示。
八、本件事證已臻明確，兩造其餘之攻擊或防禦方法及所用之證
    據，經本院斟酌後，認為均不足以影響本判決之結果，爰不
    逐一論列，附此敘明。
九、據上論結，本件上訴為無理由，依民事訴訟法第449條第1項
    、第78條，判決如主文。
中    華    民    國    109   年    1     月    7     日
                  民事第十庭    
                        審判長法  官  黃嘉烈
                              法  官  陳筱蓉
                              法  官  高明德
正本係照原本作成。
如不服本判決，應於收受送達後20日內向本院提出上訴書狀，其
未表明上訴理由者，應於提出上訴後20日內向本院補提理由書狀
（均須按他造當事人之人數附繕本）上訴時應提出委任律師或具
有律師資格之人之委任狀；委任有律師資格者，另應附具律師資
格證書及釋明委任人與受任人有民事訴訟法第466 條之1第1項但
書或第2項（詳附註）所定關係之釋明文書影本。
中    華    民    國    109   年    1     月    7     日
                              書記官  郭彥琪 
附註：
民事訴訟法第466條之1（第1項、第2項）：
對於第二審判決上訴，上訴人應委任律師為訴訟代理人。但上訴
人或其他法定代理人具有律師資格者，不在此限。
上訴人之配偶、三親等內之血親、二親等內之姻親，或上訴人為
法人、中央或地方機關時，其所屬專任人員具有律師資格並經法
院認為適當者，亦得為第三審訴訟代理人。






















附表：
編號 林秀春所遺土地明細 上訴人應移轉之應有部分 １ 新北市○○區○○段000地號土地(地目建、面積1203.56平方公尺、權利範圍499/10000)  499/40000 ２ 新北市○○區○○段000地號土地(地目建、面積252.14平方公尺、權利範圍499/10000)  499/40000 ３ 苗栗市○○段0000地號土地(地目建、面積1003平方公尺、權利範圍38/ 1476)  38/5904 ４ 苗栗縣○○鄉○○段000地號土地(地目田、面積123.54平方公尺、權利範圍全部)  1/4 ５ 苗栗縣○○鄉○○段000地號土地(地目建、面積107.8平方公尺、權利範圍全部)  1/4 ６ 苗栗縣○○鄉○○段00000地號土地(地目建、面積57.52平方公尺、權利範圍全部)  1/4 ７ 苗栗縣○○鄉○○段00000地號土地(地目建、面積89.03平方公尺、權利範圍全部)  1/4 ８ 苗栗縣○○鄉○○○段000000地號土地(地目溜、378平方公尺、權利範圍全部)  1/4 ９ 苗栗縣○○鄉○○○段0000地號土地(地目建、378平方公尺、權利範圍全部)  1/4 １０ 苗栗縣○○鄉○○○段000000地號土地(地目溜、252平方公尺、權利範圍全部)  1/4  苗栗縣○○鄉○○○段0000地號土地(地目田、577平方公尺、權利範圍全部)  1/4  苗栗縣○○鄉○○○段0000地號土地(地目林、175平方公尺、權利範圍全部)  1/4  苗栗縣○○鄉○○○段0000地號土地(地目林、213平方公尺、權利範圍全部)  1/4  苗栗縣○○鄉○○○段0000地號土地(地目田、1467平方公尺、權利範圍全部)  1/4  苗栗縣○○鄉○○○段0000地號土地(地目林、2858平方公尺、權利範圍全部)  1/4  苗栗縣○○鄉○○○段000000地號土地(地目林、1676平方公尺、權利範圍全部)  1/4  苗栗市○○路0000巷0弄0號房屋(勝利段1539建號、總面積74.48平方公尺、權利範圍全部，共有部分勝利段1557建號、490.43平方公尺、權利範圍1/37)  1/4  苗栗縣○○市○○○○○路0000巷0號地下室房屋(勝利段1558建號、881.21平方公尺、權利範圍1/37)  1/148  苗栗縣○○鄉○○村○○00000號房屋(公館鄉館聖段315建號、總面積233.01平方公尺、權利範圍全部)  1/4  新北市○○區○○路00號房屋(中和區秀峰段959建號、總面積97.52平方公尺、權利範圍全部)  1/4  新北市○○區○○路00號房屋(中和區秀峰段960建號、總面積87.62平方公尺、權利範圍全部)  1/4